【裁判字號】    98,簡上,93
【裁判日期】    981016
【裁判案由】    確認本票債權不存在
【裁判全文】
臺灣臺中地方法院民事判決              98年度簡上字第93號
上  訴  人  乙○○
                      （現另案羈押於台灣台中看守所）
被上訴人    甲○○
                        樓
                        樓之3
上列當事人間請求確認本票債權不存在事件，上訴人對於民國98
年3月20日本院台中簡易庭97年度中簡字第4658號第一審判決提
起上訴，本院於民國98年10月2日言詞辯論終結，判決如下：
    主      文
上訴駁回。
第二審訴訟費用由上訴人負擔。
    事實及理由
壹、上訴人主張
一、被上訴人持有上訴人所簽發如附表所示之本票4張 (下稱系
    爭本票），金額共計新台幣 (下同）445,000元，並持向本
    院聲請以97年度司票字第8309號民事裁定准予強制執行。惟
    系爭本票債務業經上訴人清償完畢，被上訴人拒不返還系爭
    本票，竟持系爭本票聲請本院裁定准予強制執行，已嚴重損
    害上訴人之權益，為此依法提起本件訴訟等語，並聲明：確
    認被上訴人持有系爭本票，對於上訴人之票據債權不存在。
二、上訴後補稱：
（一）本件爭點為基於消費借貸關係而開立之保證票，上訴人實
      際上未收受系爭本票之金錢，依最高法院48年度台上字第
      1807號判決、55年度台上字第952號判決、57年度台上字
      第1497號判決、57年度台上字2674號判決、58年度台上字
      1892號判決及70年度台上字1231號判決意旨，被上訴人應
      就有交付上訴人445,000元之事實負舉證責任。因消費借
      貸係要物契約，何時、地交付現金，錢從何來，被上訴人
      應一一舉證證明，被上訴人不能僅憑本票、保管條或對帳
      單即主張有借貸之事實；如被上訴人不能舉證有交付金錢
      之事實，本票債權即不存在。
（二）上訴人向被上訴人借款係民國97年3月至8月間，均為小額
      之2萬元、3萬元或3、5千元，絕不超過10萬元，且均有借
      有還，上訴人簽發系爭本票係應被上訴人要求之保證票，
      且被上訴人要求保證票金額要加倍。依上訴人提出之收據
      ，足以證明上訴人於97年8月29日清償50,000元，97年9月
      1日再還55,000元，僅剩尾款15,000元，亦即至97年9月1
      日止，上訴人僅積欠被上訴人15,000元。而97年9月1日後
      兩造未有借貸關係，系爭本票日期係97年4月及7月間，依
      收據可證97年9月1日後，上訴人最多只積欠被上訴人15,0
      00元，此一收據之真正，被上訴人於本件及本院97年訴字
      第2887號案中均不否認，自堪信為真正，原審竟認上訴人
      未舉證還錢，此與事實不符。
（三）由被上訴人自己或僱用人李翔羚製作提出於本院97年度訴
      字第2887號清償借款事件之內帳影本中整理出，上訴人從
      97年3月10日至同年9月1日總共清償989,465元，被上訴人
      自認所能舉證之金額不過808,520元，被上訴人提出系爭
      本票金額共445,000元，依被上訴人提出之內帳或收據即
      足以證明上訴人業已清償完畢。如由被上訴人所持發票日
      在97年4月28日以後之本票來計算，上訴人也已清償了441
      ,300元，系爭本票消費借貸債務共445,000元亦幾乎已清
      償等語。
貳、被上訴人則以：
一、本件確認本票債權不存在之訴訟標的法律關係，業經被上訴
    人另案於本院97年訴字第2887號請求清償借款事件追加起訴
    在案，且本件上訴人均針對單筆款項，並無法證明其已清償
    票款之事實。
二、上訴後補稱：
（一）系爭本票之債權、債務關係已由上訴人於原審是認。本件
      兩造爭執在於，上訴人於原審主張其積欠被上訴人之債務
      業已清償完畢，故與被上訴人之間已無債權、債務之關係
      ，此即足以已證實上訴人確實有收到被上訴人借貸予上訴
      人之款項，上訴人亦非愚、亦非痴，若未收到被上訴人之
      借款，豈有償還之理。
（二）上訴理由所指應由被上訴人舉證有給付票款445,000元予
      上訴人之事實云云。惟上訴人於原審中不否認借貸之事實
      ，並強調再三，其已清償完畢，此於原審判決第1頁、第1
      項，亦有明確之記載，被上訴人借貸予上訴人之款項要不
      回來，尚須與上訴人對簿公堂，實已身心具疲，上訴人實
      無理由要求被上訴人行舉證之事。
（三）被上訴人借貸與上訴人445,000元，並由上訴人收取無誤
      ，已是不爭之事實，此應由上訴人就其於原審中即強調已
      清償之事實，自行舉證，以實其說，不得任由上訴人以另
      編新理由推翻其於原審所述，再行上訴，徒耗司法資源之
      理，其意圖卸責之心態，顯而易見，上訴人所言實無理由
      等語，資為抗辯。
、本件原審對於上訴人之請求，判決駁回上訴人之訴。上訴人
    對於原判決聲明不服提起上訴，請求廢棄原判決，並判決確
    認附表所示之本票債權不存在。被上訴人則聲明駁回上訴。
肆、本院之判斷
一、上訴人主張：系爭本票為其所簽發交付予被上訴人，被上訴
    人持系爭本票，向本院聲請裁定准予強制執行，經本院97年
    度司票字第8309號裁定准許在案等情，有上開裁定暨確定證
    明附卷可憑（見原審卷第90、91頁），並經原審調閱該號案
    卷查核屬實，堪信為真正。上訴人另主張：被上訴人於本院
    97 年度訴字第2887號訴請上訴人清償借款事件，曾就同一
    票款事件同時主張清償借貸，等於一案二告云云。查被上訴
    人訴請上訴人清償借款，經本院97年度訴字第2887號事件受
    理在案，被上訴人於該案審理中之98年1月15日具狀主張上
    訴人簽發交付附表所示之本票作為部分借款之擔保，追加依
    消費借貸及本票追索之法律關係，請求上訴人給付附表本票
    面額所示之金額合計445,000元等情，此有追加起訴狀附卷
    可參（見原審卷第31至55頁），並經調閱本院97年度訴字第
    2887 號卷查核屬實。按給付之訴原含有確認之訴之意義在
    內（最高法院81年度台上字第2555號判例參照）。又已起訴
    之事件，在訴訟繫屬中，該訴訟之原告或被告不得更以他造
    為被告，就同一訴訟標的提起新訴或反訴，此觀民事訴訟法
    第253 條之規定自明。所謂就同一訴訟標的提起新訴或反訴
    ，不僅指後訴係就同一訴訟標的求為與前訴內容相同之判決
    而言，即後訴係就同一訴訟標的，求為與前訴內容可以代用
    之判決，亦屬包含在內。故前訴以某請求為訴訟標的求為給
    付判決，而後訴以該請求為訴訟標的，求為積極或消極之確
    認判決，仍在上開法條禁止重訴之列，最高法院46年台抗字
    第136 號固著有判例。惟本件上訴人早於97年10月29日提起
    本件訴訟，請求確認系爭本票債權不存在等，此有本院收文
    章所蓋之日期附於原審卷可憑，其提起本件確認之訴在被上
    訴人於98年1月15日在本院97年度訴字第2887號事件追加清
    償借款等之前，是上訴人提起本件訴訟並無一事不再理規定
    之適用。
二、按票據為無因證券，票據債權人就其取得票據之原因，不負
    證明之責任，惟執票人如主張票據係發票人向其借款而簽發
    交付，以為清償方法，而發票人抗辯其未收受借款，消費借
    貸並未成立，則就借款之已交付事實，應由執票人負舉證責
    任，此固經最高法院73年度第1次民事庭會議決議(二)決議在
    案。惟按當事人主張之事實，經他造於準備書狀內或言詞辯
    論時或在受命法官、受託法官前自認者，無庸舉證，民事訴
    訟法第279條第1項定有明文。依此規定，訴訟上自認之成立
    ，通常雖係先由當事人之一造主張不利於他造之事實，後由
    他造就此事實為真確或不爭執之陳述，然亦有由當事人之一
    造先主張有利於他造之事實，而他造從後主張之，因而成立
    自認者（最高法院75年度台上字第1112號判決參照）。查上
    訴人迭於原審主張：系爭本票金額共445,000元，該債權原
    告已清償完畢，被告拒不返還本票、本件本票伊已經還錢，
    並且有收據為憑等語（見原審卷第4、22頁）。核其內容，
    係就簽發系爭本票、向被上訴人借得款項，此一有利於被上
    訴人之事實為陳述（僅主張借款業已清償）。而被上訴人就
    上訴人前揭有利於己之陳述，於原審已主張：上訴人自97年
    3月至同年9月，因向被上訴人借款而簽發包括系爭本票在內
    計五張本票，若加上系爭本票在內，累計至97年9月間止，
    上訴人尚積欠被上訴人借款餘額1,626,060元等情（見原審
    卷第68至70頁）。於上訴審後復依上訴人之前揭陳述而主張
    ：上訴人之前有承認跟伊借錢，本票部分全部沒有還等語（
    見本院卷第47頁反面）。揆諸前揭說明，就系爭本票所擔保
    之借款，被上訴人業已交付於上訴人一事，業經上訴人自認
    在案。上訴人於本院審理時亦自認：附表所示四張本票，其
    中一張面額10萬元，伊有跟被上訴人拿的，其餘三張是保證
    票等語（見本院卷第47頁），亦自認被上訴人有交付附表編
    號一所示本票款項予上訴人。其次，自認之撤銷，除別有規
    定外，以自認人能證明與事實不符或經他造同意者，始得為
    之，民事訴訟法第279條第3項定有明文。準此，當事人於審
    判上所為之自認，一經對於對造表示之後，即生拘束之效力
    ，不得隨意撤銷，法院自應據為認定事實及裁判之基礎，亦
    即當事人於訴訟上所為之自認，於辯論主義所行之範圍內有
    拘束法院之效力，法院自應認當事人自認之事實為真，以之
    為裁判之基礎（最高法院18年上字第2512號、18年上字第28
    36號、26年上字第805號判例參照）。本件上訴人在第一審
    既自認系爭本票所擔保之借款，被上訴人業已交付於上訴人
    ，該自認之事實未經合法撤銷，自不能更為反對之主張（最
    高法院17年上字第755號判例參照）。上訴人上訴後翻異前
    詞，主張系爭本票所擔保之借款並未交付，自非可採。
三、上訴人主張附表所示本票所擔保之借款業已清償，此為被上
    訴人所否認，上訴人自應舉證證明之。上訴人雖進而主張：
    由被上訴人自己或僱用人李翔羚製作提出於本院97年度訴字
    第2887號清償借款事件之內帳影本中整理出，上訴人從97年
    3月10日至同年9月1日總共清償989,465元，被上訴人自認所
    能舉證之金額不過808,520元，被上訴人提出系爭本票金額
    共445,000元，依被上訴人提出之內帳或收據即足以證明清
    償完畢，如由被上訴人所持發票日在97年4月28日以後之本
    票來計算，也已清償了441,300元，系爭本票消費借貸債務
    共445,000元亦幾乎已清償云云，並提出書寫之筆記帳本及
    聲請調閱本院97年度訴字第2887號卷為證。經查：
（一）證人李翔羚於本院97年度訴字第2887號兩造清償借款事件
      審理時結證稱：97年大約9月，伊與被上訴人、上訴人與
      他的朋友在雙十路對帳，但不知是何債務，被上訴人叫伊
      陪她去，去的時候就有原證5的明細（即被上訴人於該案
      提出之97年9月間之對帳單5張，見該號卷第61頁以下），
      是被上訴人拿出來的，他們對了兩個多小時沒有結果，伊
      幫他們算每個月的總金額，兩造唸，由伊寫，即上訴人提
      出之四張筆記（見該號卷第88至91頁），總共對了四個多
      小時，還是不清楚，每一張的金額伊有給上訴人確認，因
      有對出大概，最後是寫在筆記紙上面，證5上面的「蔡」
      是上訴人寫的，但證5最後一張上面有記載「合計尾款尚
      餘0000000，要於10月9日全部清完」，清完這些字伊知道
      ，但是金額伊不清楚；當時是否有記載0000000元於其上
      伊不清楚，也不知道是否有「尾款尚餘」這四個字，伊不
      知道伊寫的該四張筆記有無包含保管切結書與本票的金額
      ，他們的帳太亂了等語（見該號卷第86頁），此經本院調
      閱該案卷查核屬實，有該案卷影本在卷可憑。依證人李翔
      羚之證述，兩造於97年9月間在雙十路之對帳並無結果，
      僅能對出大概，尚難憑證人李翔羚記載之該四張筆記，證
      明上訴人業已清償系爭本票擔保之借款。
（二）被上訴人主張：前揭證5即97年9月間之對帳單最後一張上
      面被上訴人有記載「合計尾款尚餘0000000，要於10月9日
      全部清完」，而上訴人則於該段文字就親自簽下「蔡」以
      示確認，故依該對帳單之記載，在97年9月間上訴人承認
      尚積欠被上訴人1,626,060元等語。雖證人李翔羚證述該
      對帳單當時是否有記載0000000元於其上伊不清楚，也不
      知道是否有「尾款尚餘」這四個字，但當時確有記載「要
      於10月9日全部清完」這些字，若非上訴人尚積欠被上訴
      人借款未還，該對帳單不致如此記載。再者，證人李翔羚
      於本院97年度訴字第2887號審理時證稱：（對帳時，有無
      看到原證2至原證4所示本票與保管條？）對帳時被上訴人
      有拿出現金與保管條、本票等語（見該號卷第86頁）。而
      該件訴訟之原證2及原證4本票即附表所示本票四張、保管
      條則係上訴人於97年4月28日出具保管條予被上訴人，表
      明收到被上訴人10萬元、24萬元之意旨（見該號卷第55頁
      反面至第59頁反面），衡諸常情，若兩造於97年9月間對
      帳之前，附表所示本票擔保之借款業經上訴人清債，上訴
      人豈有不於清償或對帳時向被上人取回本票之理，益徵上
      訴人就積欠被上訴人附表本票所擔保之借款，尚未清償完
      畢，要無可疑。
四、綜上所述，上訴人所舉之證據，尚無法證明附表本票所擔保
    之借款業已清償，上訴人主張其交付系爭本票予被上訴人向
    被上訴人所借得之款項，業已清償，即無法採信。從而上訴
    人訴請確認被上訴人所持有上訴人簽發之附表所示本票，對
    上訴人之票據債權不存在，自無理由，不應准許。原審為上
    訴人敗訴判決，核無不合。上訴意旨指摘原判決不當，聲明
    廢棄改判，為無理由，應予駁回。
伍、結論：本件上訴為無理由，依民事訴訟法第436條之1第3項
    、第449條第1項、第78條，判決如主文。
中    華    民    國    98    年    10    月    16    日
                  民事第三庭  審判長法  官  許秀芬
                                    法  官  曹宗鼎
                                    法  官  黃渙文
正本證明與原本無異。
不得上訴。
中    華    民    國    98    年    10    月    16    日
                                    書記官
附表（單位：新台幣）
┌──┬────┬─────┬────────┬────────┬───┐
│編號│票據號碼│票面金額  │發票日          │  到期日        │發票人│
├──┼────┼─────┼────────┼────────┼───┤
│ 1  │  769503│100,000元 │民國97年4月28日 │民國97年5月30日 │乙○○│
├──┼────┼─────┼────────┼────────┼───┤
│ 2  │  769504│240,000元 │民國97年4月28日 │民國97年7月1日  │乙○○│
├──┼────┼─────┼────────┼────────┼───┤
│ 3  │  769506│ 20,000元 │民國97年7月29日 │民國97年9月10日 │乙○○│
├──┼────┼─────┼────────┼────────┼───┤
│ 4  │  769507│ 85,000元 │民國97年7月29日 │民國97年9月10日 │乙○○│
└──┴────┴─────┴────────┴────────┴───┘


司法院資訊處製作；財團法人民間司法改革基金會備份。
